【裁判字號】    90,重訴,2714
【裁判日期】    921204
【裁判案由】    給付承攬報酬
【裁判全文】
臺灣臺北地方法院民事判決                        九十年度重訴字第二七一四號
    原      告  甲○○○ ○○.
    法定代理人  乙○○ ○○○.
    訴訟代理人  郭承昌律師
                林晉宏律師
    複代理人    趙文銘律師
                丁○○
                己○○
    被      告  台灣化學纖維股份有限公司
    法定代理人  丙○○
    訴訟代理人  戊○○
當事人間給付承攬報酬事件，本院於九十二年十月十三日言詞辯論終結，判決如下：
    主  文
原告之訴及假執行之聲請均駁回。
訴訟費用由原告負擔。
    事  實
甲、原告方面：
一、聲明：
（一）被告應給付原告新台幣一千七百萬元、美金三十二萬七千元，及均自起訴狀繕
      本送達被告翌日起至清償日止，按年息百分之五計算之利息。
（二）願供擔保請准宣告假執行。
二、陳述：
（一）被告曾委請訴外人PTRO－CHEM公司，設計芳香烴廠裂解爐工程，後因故停工，
      嗣決定於台灣麥寮六輕廠興建芳香烴廠裂解爐工程，由訴外人BORN INC．USA
      公司依據PTRO－CHEM公司之設計圖製作組裝及修改，BORN INC．USA公司得標
      後，於民國八十五年交予馬來西亞之STEELCON公司負責施工，STEELCON公司並
      委託台灣之佳眾有限公司（下稱佳眾公司）在麥寮現場組裝。嗣被告片面與
      BORN INC．USA公司解約，因工程實際施工者為STEELCON公司，被告希望仍由
      STEELCON公司繼續施作，但為避免BORN INC．USA公司主張片面解約無效，乃
      要求STEELCON公司，指定第三人為相關工程款之受領人，STEELCON公司乃指定
      工程款由被告向STEELCON公司之子公司即原告給付。
（二）被告依約應支付第五期工程款美金五十萬五千元，被告卻僅支付美金三十七萬
      七千二百三十六元，尚積欠美金十二萬七千七百六十四元未付。另尚有工程修
      改費用新台幣一千七百三十五萬八千六百九十元未付，且總工程價款百分之十
      之工程保固款美金二十萬二千元亦尚未返還原告，原告爰依民法第二百六十九
      條第一項規定，請求被告給付如訴之聲明所示。
（三）被告與至雄公司簽約，是其與至雄公司間片面做法，疏困支票，僅能說明被告
      與至雄公司間之借貸關係。與STEELCON公司、被告間之承攬關係無關。STEELC
      ON公司、佳眾公司等下包廠商，並未決議共推至雄公司與被告簽約，被告亦無
      法提出協商紀錄以證明。此由至雄公司並無能力承攬系爭工程，及縱須以美金
      為給付方式，本亦可匯入至雄公司帳戶甚明。且系爭工程款全部由原告出具發
      票，並非以至雄公司或陳武雄之名義出具，至於其上有謝武雄簽名之發票，亦
      非以至雄公司名義簽名，亦無顯示任何指示匯款帳戶或對象。衡諸商業習慣，
      每期工程款請款時，若如被告所陳，應由至雄公司出具請款單或發票向被告請
      款，並書面通知指定帳戶，豈有原告先出具發票，嗣後再由謝武雄以簽名方式
      確定，自難以此認定被告將工程款匯入原告帳戶，係由至雄公司逐次逐筆指示
      之事實。至於被告所提變更帳戶通知函，益證至雄公司為STEELCON公司之下包
      廠商，否則STEELCON公司何先行撥款，且若依被告所陳係逐次逐筆通知，至雄
      公司直接指示匯款帳戶即可，何需變更匯款帳戶。另編號3705之發票上並無謝
      武雄之簽名。
（四）就原告請求之工程修改費部分，是就PTRO－CHEM公司之設計圖，於製作組裝中
      ，發現圖面有誤，而發生之修改工程，且是依被告公司現場工程負責人指示修
      改，因BORN  INC．USA公司施作時即屬有償，對於嗣後接續施作之STEELCON公
      司，亦應有償。被告所辯第五次付款代僱工扣款部分，其所提會議紀錄，並無
      實際承攬人STEELCON公司人員參與紀錄，且並無外包溫一項，至油漆整修工程
      部分，至雄司嗣後與合約廠商議定之內容，並未見被告舉證，被告主張扣款，
      自屬無據。又被告並未舉證本件確實發生不符驗收標準，而發生代僱工扣款之
      情事，且該費用均發生於八十八年十月份之後，顯非八十七年九月十七日會議
      紀錄之內容，被告空言扣款，實無理由。
（五）被告與至雄公司間之合約，就工程款、工作範圍、連帶保證人、工程師常駐現
      場而言，均與實際不符，足認被告與至雄公司間之合約，只是形式上簽定，目
      的為避免STEELCON公司承攬後續工程的事曝光，並無履行合約之意，並不能證
      明至雄公司為實際承攬人，對STEELCON公司亦不生效力，被告不得執此抗辯。
      藉由系爭工程款全部由原告出具發票，被告即付款之客觀情事，可以證明雙方
      確有利益第三人契約之約定。
（六）依證人鄭其森之證詞，及大事件報告，可以證明是由STEELCON公司承攬後續工
      程，原告有權請求工程修改費用。後續工程依大事件報告，於八十六年九月三
      十日即開始進行，施工最困難之裝置，於八十六年十月五日即已安裝完成，惟
      至雄公司於八十六年十月十三日才與被告簽約，足證至雄公司非實際承攬人。
三、證據：提出發票、匯款資料、追加預算說明為證。
乙、被告方面：
一、聲明：原告之訴及假執行之聲請均駁回，如受不利之判決，願供擔保免為假執行
    。
二、陳述：
（一）八十五年一月十三日，被告與BORN INC.公司訂約，將「台化麥寮六輕工程芳
      香烴廠（AROMATIC-1）」裂解爐 (或稱加熱爐，編號F001,F101,F102,F20
      1,F202,F203,F204,F205,F601,F602,F701,F702,F801等13座)之建造工程，以
      總價美金八百五十萬元交該公司承攬，嗣因BORN INC.公司，管理不善、且未
      如期支付工程款給下包，導致工程嚴重落後，嗣更停止施工，被告乃決定另招
      商承攬前開工程。經多次協調，被告鑑於後續工程主要是現場爐體組立與吊裝
      等在國內完成之工作，且工程落後關鍵在於BORN INC.公司未如期支付工程款
      ，下包商既已共推第三人至雄公司與被告簽訂合約書，並保證願全力協助至雄
      公司趕工，故被告於八十六年十月十一日簽准對至雄公司紓困，同意先借予至
      雄公司新台幣伍佰萬元，供其作為廠外製作之零件付款之用，雙方並於同（十
      ）月十三日正式訂定承攬工程合約書，除將前開簽呈商定之紓困條款訂明合約
      第六條第一款外，被告於簽約同時，立即交付以至雄公司為受款人，禁止背書
      轉讓，面額伍佰萬元之即期支票乙紙給予至雄公司。被告並未與原告或STEELC
      ON公司有任何契約關係，亦未與原告或STEELCON公司有任何約定使原告取得系
      爭工程款之債權，更未約定原告得直接請求被告給付工程款。
（二）被告因依至雄公司逐次、逐筆之指示，將工程款匯予原告，僅係單純的依其指
      示而為付款之方式，此與第三人利益契約迥不相同：
１、依被告與至雄公司合約書第三條第一款、第四條第一款約定，工程由至雄公司以
    總價方式施工，並應承受原合約廠商BORN INC.公司未完成之工作，帶料施工完
    成。至雄公司為避免給付外聘技師及部分零組件因外購之匯兌損失，以保障其利
    潤，所以要求以美金計酬，如給付新台幣對至雄公司有利時，至雄公司亦可以選
    擇對其有利之幣別請求給付工程款，雙方乃議定以美金二百零二萬元概括承受未
    完成之工程，如以台幣付款，兌換匯率以28.5元計算。
２、依雙方之合約第六條約定，本件工程付款分為訂金、工程付款（進度估驗款）、
    工程保留款等三部分，付款日期分別為(1)86.10.30，(2)86.12.09，(3)87.03.03，
    (4)87.09.24，(5)88.02.11。因依當時之匯率，一美元分別可折兌新台幣(1)、
    31.08 元，(2)31.9元，(3)32.15元，(4)34.62元，(5)32.34元，匯差達9%--20%，此
    有被告匯款資料五份可稽，至雄公司當然選擇給付美金最為有利，所以至雄公司
    均指示被告將各該筆工程款匯至國外其所指定之原告帳戶，此有至雄公司於付款
    發票上或傳真函所為逐次、逐筆之簽認、指示可證。
３、依被證五~五，原告開具之第3625號發票，其簽開日期為八十七年九月二十六日
    ，但因至雄公司遲至八十八年二月八日始簽認，所以被告於至雄公司簽認後，始
    於八十八年二月十一日匯出實際之工程款美金377256元。
４、至雄公司於八十七年二月間曾一度指示被告將工程款以新台幣匯付至其公司之帳
    戶，雖旋即又以STEELCON公司已先行撥款解決現場資金問題，指示被告仍匯入原
    告之帳戶，惟仍足證至雄公司仍保有要求被告向自己或第三人為給付之權，反而
    原告並無直接請求被告給付前開工程款之權，實與第三人利益契約迥不相同。
５、至雄公司為何指定以原告之帳戶為受款人，應係至雄公司與其本件工程之下包商
    共同決定之適當人選，STEELCON公司、佳眾公司等下包商既公推至雄公司與被告
    訂約，則締結契約之當事人為至雄公司及被告。縱原告與至雄公司佳眾公司或
    STEELCON公司之間另有任何約定，概與被告無涉，被告並不因而承受負擔任何債
    權債務。
（三）按有無能力承攬工程，應視承攬人之領導、指揮、統合其下包商完成工作的能
      力，以及是否取得定作人的信賴乃屬最重要者，至於承攬人究係有限公司、本
      國公司，均無必然關係，原告僅因至雄公司為我國籍之有限公司即質疑其承攬
      系爭工程之能力，顯與事實相悖。本件係後續工程，僅佔全部工程的25%，且
      因後續之主要工作是現場爐體組立與吊裝等在國內完成之工作，合約總價僅美
      金二○二萬元，又鑑於眾下包商已取得協調，承諾並保證願全力協助至雄公司
      ，因而至雄公司完成此項工程並無任何困難，被告自有信心與至雄公司訂約。
（四）依被證一合約書第六條工程付款之約定，被告係依至雄公司完成之工作進度給
      付工程款。另依合約書第六條第二款工程付款之約定，第一期估驗款係在完成
      總工程95%時給付合約總價15%之工程款，第二期估驗款係在全部工程完成時給
      付合約總價40%之工程款，另依合約書第五條之規定，全部工程應於民國八十
      六年十一月十六日前完成。詎承攬人一再遲延迄八十六年十二月間工程仍未完
      成，且落後進度甚多，此時至雄公司反向被告請求變更付款方式並提早給付工
      程款，因當時工程已一再延誤，該工程牽連又甚廣，被告屈於現實，將原約定
      二期之估驗款變更付款之方式，改分成四次，提早於同年十二月九日、八十七
      年三月三日、八十七年九月二十四日、八十八年二月十一日暫先給付，此即原
      告於起訴狀上所陳有所謂第五期工程款（含訂金）之由來。
（五）至雄公司向被告請領之工程款，除其本身之報酬外，尚有應支付其下包商之款
      項，其中對國內下包商固得以新台幣支付，但對國外之廠商則以美金支付，所
      以至雄公司之負責人謝武雄與其下包之國外廠商約定，將其應得之美金部分之
      工程款匯入原告之帳戶，應屬當然，嗣又因有匯差之利益，所以至雄公司乃陸
      續逐筆指定被告將工程款匯入原告之帳戶，並將部分轉支付國內下包商。又公
      司只能對承攬人紓困，不能違法貸與無任何法律關係之第三人。原告所開具之
      發票僅作為至雄公司交付被告作為受領工程款之證明，乃被告與至雄公司間事
      ，與原告無涉。又STEELCON公司已先行撥款解決現場資金問題，係STEELCON公
      司與至雄公司間資金調度往來事，與至雄公司是否STEELCON公司之下包或
      STEELCON公司是否本件工程之承攬人更無關連。再者，原告發票編號#3705號
      ，既經至雄公司以傳真函指示被告仍匯入原告之帳戶作為付款之方式，自無庸
      於發票上再為簽名。
（六）就證人劉聰傑、謝武雄、范光淼之證詞，可以證明：至雄公司確係經STEELCON
      公司、佳眾公司以及至雄公司等與被告協調後，始共推為與被告簽訂後續工程
      承攬合約書之承攬人，非劉聰傑先生單方指定之人頭。且被告自始即無與
      STEELCON公司簽約之意思，雙方互相間亦始終無訂定承攬合約之意思表示，亦
      無任何承攬系爭工作之合意。
（七）有關該工程之檢討會議亦均與至雄公司開會檢討，此有86.11.28，86.12.05，
      87.01.12，87.02.23，87.04.03之各該會議記錄共五份可稽甚至，劉聰傑先生
      更曾多次以至雄公司代理人身份出席會議，並於會議記錄上簽名，亦即劉聰傑
      先生早已知悉系爭工程之承攬人為至雄公司，且被告均以至雄公司為請求對象
      ，至雄公司並應依約負責。至雄公司雖未施作全部工程，但在場的小包，他們
      均聽至雄公司的協調，且若出了問題，至雄公司必須負責，至雄公司當然是實
      際的承包商。本件被告與美國BORN公司解約時，其後續工程，僅佔全部工程的
      25%而已，且STEELCON在馬來西亞的工程又已經完成，加以後續之主要工作是
      現場爐體組立與吊裝等在國內完成之工作，STEELCON在臺灣沒有實際的工程可
      進行，STEELCON既無工程可做，被告自無將系爭工程交與STEELCON承攬之必要
      。
（八）被告與BORN INC.公司解約後，於八十六年九月十日，STEELCON公司、佳眾公
      司以及至雄公司等協調決議共推第三人至雄公司與被告簽訂後續工程承攬合約
      書，當晚他們三人簽了一個便條，載明：「有關ARO-1後段工程，合約編號_之
      美金付款部分，敬請電匯以下名址（即原告APEX公司）」該便條紙最起頭雖有
      通知「台化採購部楊經理：」之字樣，應只是打算嗣後告知楊經理，他們三人
      當晚有此協議而已。該便條係由至雄公司謝武雄先生、佳眾公司劉聰傑先生及
      STEELCON公司林戚冠先生三人簽署，故效力亦僅止於簽約當事三個人而已，與
      被告無涉。再依內載言：敬請電匯以下名址（即原告APEX公司）之幣別亦僅限
      於美金付款部分而已。
（九）被告與至雄公司簽定之系爭工程合約書，就雙方權利、義務之約定包括工程名
      稱、地點、內容、金額、工期、付款、工作之變更、權責及管理、驗收、保固
      、保證、違約處理、施工安全、適用法律、爭議處理等十六大項，包括工程施
      工不良、遲延等糾紛以及保固等，至雄公司必須負完全責任，被告既未與STEE
      LCON有任何契約存在，又如何請求STEELCON負責？
（十）原告主張發票金額為美金五十萬五千元之第五次工程款，被告僅支付美金三十
      七萬七千二佰三十六元，係被告於扣除代購材料、代施工、預製場場租、預製
      場及吊裝現場工具，設備遺失/毀損及驗收缺點代施工等費用計新台幣參佰陸
      拾肆萬柒佰零肆元（折合美金為十二萬七千七百六十四元），詳如扣款明細表
      （被證十二）。依原告與至雄公司間之工程合約第五條、第六條、第九條第四
      款約定、及被告與至雄公司之ARO加熱爐製裝檢討會議記錄之約定，因承攬人
      至雄公司一再遲延，迄八十七年二月二十三日，工程落後進度甚多，至雄公司
      允諾將外包溫、油漆整修等工作委由被告發包，其費用由應給付至雄公司之工
      程款中扣除。另依系爭工程合約第六條第三款約定、系爭工程於八十七年九月
      十七日ARO-1加熱爐驗收缺點改善進度檢討會議記錄，檢查缺失未完成工作仍
      極多，經被告以存證信函催告仍未完成，修復費用經估算共新台幣參佰壹拾萬
      伍仟壹佰伍拾柒元……。但因本件代僱工實際發生之費用為新台幣參佰壹拾陸
      萬貳仟陸佰陸拾壹元（折合美金為壹拾萬肆佰陸拾陸元），詳如扣款明細表（
      被證十六），應支付至雄公司工程尾款計美金壹拾萬壹仟伍佰參拾肆元。又因
      系爭加熱爐於八十八年迄未驗收合格，至雄公司又不依約前來改善品質不良之
      瑕疵，鑑於驗收發現之缺點與安全事項無關，且迫於完工期限之壓力，被告只
      好先行運轉，並將發現之缺點陸續改善，所以被告所提出之工程尾款代僱工扣
      款部分資料，才會發生於八十八年十月份之後。另至雄公司因逾期嚴重，依系
      爭工程合約第十二條第一款規定，被告仍保留此項逾期違約罰扣款請求權。
（十一）八十七年二月二十三日會議記錄（被證十三）係針對未完成工程進行檢討，
        紀錄中所提及之「外包溫」工程即「外保溫」工程，係由建价實業股份有限
        公司施工，承攬金額為新台幣五十七萬四仟一佰七十二元，此有工程承攬書
        、材料及施工明細表可稽（詳被證十二附件三）。而「油漆整修工作」即「
        噴砂油漆」，係由明德工業社施工，承攬金額為新台幣七十四萬四仟七佰四
        十元，此有工程決包單及承攬須知、材料及施工明細表可稽（詳被證十二附
        件二），且上開二項扣款嗣更經至雄公司之承包商佳眾公司之劉聰傑先生追
        認在卷（證十七）。足證當時雙方確有共識。
（十二）系爭工程「大事記報告」與「被證二」簽呈所載並無差異，即系爭後段工程
        係由BORN INC.（美國）公司之下包商STEELCON公司、佳眾公司共推第三人
        至雄公司與被告簽訂合約，被告則在STEELCON公司、佳眾公司保證願全力協
        助至雄公司趕工之條件下，於八十六年十月十三日正式簽訂系爭後段工程承
        攬合約書，至於原告或STEELCON公司與被告並無任何契約關係。
（十三）系爭合約並未有任何關於系爭工程依據PETRO-CHEM圖施工所作的修改應另計
        價收費，依BORN INC.圖施工所作的修改則合約廠商應無償完成之約定。事
        實上證人鄭其森於九十二年四月三日在鈞院亦證稱：「這設計圖原來是在美
        國設計的，為了配合臺灣的環境及法規，BORN公司有修改，我們施作就按作
        原設計圖，修改的部分就按照BORN公司修改的圖，後來因為原設計圖與修改
        後的圖有些不能配合即不能配合現場，所以就由STEELCON公司修改，………
        。」，因PETRO-CHEM圖係基本設計圖，BORN INC.圖係細部設計圖，BORN
        INC.應依據PETRO-CHEM之基本設計圖為細部設計以完全配合現場之需要，不
        論依PETRO-CHEM圖或BORN INC圖施工，均無所謂追加、變更工程或另外給錢
        之問題，此再觀之系爭合約第三條之約定更為清楚。是以BORN INC.既有義
        務依據PETRO-CHEM之基本設計圖為細部設計以完全配合現場之需要，依合約
        第三條之規定，根本不生依PETRO-CHEM圖或BORN INC圖施工之問題，更無所
        謂追加、變更工程或另外給錢之問題。
（十四）系爭工程於BORN INC.（美國）公司承攬施工之階段（即前段工程），被告
        指派證人鄭其森為工地負責人，擔任現場主管，於八十六年七月十六日將其
        自工地（麥寮）調回台北，後段工程改由至雄公司承攬後，即指派系爭工程
        全廠之工地負責人高級專員范光淼接管，被告因前、後段工程銜接之考量，
        始於十一月間指派曾負責系爭工程前段工作之證人鄭其森支援工地負責人范
        光淼，但證人鄭其森僅負責協助處理技術性的品管、進度督導等事宜，所以
        證人鄭其森證稱：「我只是負責前半段，至於錢的部分我不管」「與至雄訂
        約不清楚，但我還是在現場當技術指導」。
（十五）依系爭合約第三條之約定：工程內容：「一、本工程由乙方以總價方式施工
        ，主要工程內容概括承受原合約廠商BORN INC.未完成工作由本合約廠商帶
        料施工完成，並依工程圖說、工程規範施工（如附件一），製作、組裝中發
        現圖面有誤，其修改工作由本合約廠商，無償配合完成修改。」，因而本工
        程以總價方式施工，根本不生所謂追加、變更工程或另外給錢之問題。另依
        系爭合約第七條規定：變更工作範圍約定：「甲方（被告）因工程需要而變
        更時，一經通知，乙方（至雄公司）應即於甲方指定期限內提出工料及費用
        明細，交甲方核算及確認後，乙方配合施工，如無正當理由，不得異議，單
        價另議。」，亦即工程若有變更、修正等情形時，至雄公司首應依前開約定
        辦理核算、確認及議定單價之程序，被告始能依前述議定之單價計酬。因而
        被告公司現場工程負責人當應遵守前述約定完成辦理核算及確認及議定單價
        之手續，被告始能依變更、修正工程項目依議定之單價計酬。原告主張其所
        請求者為依被告公司現場工程負責人之指示依據PETRO-CHEM圖而為之工程修
        改，被告應給付修改費用云云，但又未能證明雙方已履行前開手續，其主張
        顯屬無據，且與被告與第三人至雄公司之約定亦有間。
三、證據：提出下列證物為證：
被證一、被告與至雄公司所簽訂之工程合約書。
被證二、被告簽准與至雄公司訂約之簽呈乙份。
被證三、交付至雄公司作為紓困用之支票乙份。
被證四、匯款資料五份。
被證五、至雄公司指示付款之傳真函、發票之簽認共五份。
被證六、至雄公司指示被告將工程款逕匯付至其公司帳戶之通知乙份。
被證七、經濟部商業司登記之至雄公司公司基本資料。
被證八、被告與至雄公司於86.11.28，86.12.05，87.01.12，87.02.23，87.04.03就
        製裝系爭工程所召開之檢討會議記錄影共五份。
被證九、至雄公司謝武雄先生、佳眾公司劉聰傑先生及STEELCON公司林戚冠先生三人
        簽署之便條紙影本乙份。
被證十、八十七年八月二十日會議紀錄。
被證十一：至雄公司於八十七年十一月底交付被告之文件。
被證十二、第五次付款代僱工扣款說明明細表。
被證十三、87.02.23被告與至雄公司之ARO加熱爐製裝檢討會議記錄乙份。
被證十四、87.09.17ARO-1加熱爐驗收缺點改善進度檢討會議記錄乙份。
被證十五、87.07.14被告由台塑郵局寄交至雄公司之存證信函乙份。
被證十六、工程尾款代僱工扣款說明明細表。
被證十七、ARO-1加熱爐建造工程驗收扣款明細乙份。
被證十八：證人鄭其森所撰之系爭工程「大事記報告」影本乙份。
    理  由
一、原告起訴主張：被告之台灣麥寮六輕廠興建芳香烴廠裂解爐工程，由訴外人BORN
    INC．USA公司得標後，於民國八十五年交予馬來西亞之STEELCON公司負責施工，
    STEELCON公司並委託台灣之佳眾公司在麥寮現場組裝，嗣被告片面與BORN INC．
    USA公司解約，但被告希望仍由STEELCON公司繼續施作，為避免BORN INC．USA公
    司主張片面解約無效，乃要求STEELCON公司，指定第三人即為相關工程款之受領
    人，STEELCON公司乃指定工程款由被告向STEELCON公司之子公司即原告付款，惟
    被告依約應支付第五期工程款美金五十萬五千元，被告卻僅支付美金三十七萬七
    千二百三十六元，尚積欠美金十二萬七千七百六十四元未付。另尚有工程修改費
    用新台幣一千七百三十五萬八千六百九十元未付，且總工程價款百分之十之工程
    保固款美金二十萬二千元亦未返還原告，原告爰依民法第二百六十九條第一項規
    定，請求被告給付如訴之聲明所示。
    被告則以：系爭台灣麥寮六輕工程芳香烴廠裂解爐建造工程，因原承攬人BORN
    INC．USA公司違約，被告乃將未完成之工作交由第三人至雄公司承攬，被告單純
    依至雄公司之指示，將工程款匯予原告，與第三人利益契約不同等語，資為抗辯
    。
二、原告主張被告之台灣麥寮六輕廠興建芳香烴廠裂解爐工程，由訴外人BORN INC．
    USA公司得標後，於八十五年間交予馬來西亞之STEELCON公司負責施工，之後被
    告對BORN  INC．USA公司主張解除契約之事實，被告對此亦不爭執，自堪信為真
    實。至原告主張被告之後將未完成工作，交由STEELCON公司承攬施作，為避免
    STEELCON公司承攬後續工程的事曝光，才與至雄公司形式上簽約，實際並無履行
    合約之意，被告與STEELCON公司係約定由被告向STEELCON公司之子公司即原告給
    付系爭工程款，原告自得依利益第三人契約之約定，請求被告給付第五期積欠之
    工程款、工程修改費、工程保固款等情，則為被告所否認，並以前開情詞置辯。
    經查：
（一）按民法第二百六十九條第一項之利他契約，其受益之第三人對於債務人固有直
      接請求給付之權，惟該第三人向債務人請求給付時，應先證明其係第三人利益
      契約之被指定人，又利他契約為要約人與債務人間之契約，其是否成立，仍應
      就要約人與債務人間有無向第三人給付之合意判斷（最高法院六十九年度台上
      字第一三九０號、七十二年度台上字第一二三九號民事判決可資參照）。次按
      請求履行債務之訴，除被告自認原告所主張債權發生原因之事實外，應先由原
      告就其主張此項事實，負舉證之責任，必須證明其為真實後，被告於其抗辯事
      實，始應負證明之責任，此為舉證責任分擔之原則（最高法院四十三年臺上字
      第三七七號民事判例可資參照）。
（二）本件被告辯稱：因BORN INC.公司未如期支付工程款，下包商STEELCON公司、
      佳眾公司及至雄公司等，共推至雄公司為與被告簽訂後續工程承攬合約書之承
      攬人，並保證願全力協助至雄公司趕工，故被告才於八十六年十月十一日簽准
      ，惟至雄公司仍保有要求被告向自己或第三人為給付之權，原告並無直接請求
      被告給付前開工程款之權等語，並提出工程合約書及簽呈為證。證人即被告前
      員工鄭其森則到場證稱：本來決定由ＳＴＥＥＬＣＯＮ承作，因為怕ＢＯＲＮ
      公司告我們，所以才交由至雄公司代表簽約，實際上是由ＳＴＥＥＬＣＯＮ公
      司承作，劉聰傑是ＳＴＥＥＬＣＯＮ公司現場負責人，至雄公司承攬部分由被
      告員工范光淼負責等語。證人謝武雄即至雄公司負負人亦到場證稱：當初是我
      、ＳＴＥＥＩＣＯＮ、佳眾談協議好由我出面簽約，我再跟被告談，必須負契
      約責任，原則上應該是ＳＴＥＥＬＣＯＮ簽的，但考慮到美國ＢＯＲＮ公司的
      問題，所以劉聰傑請我幫忙簽約，但至雄公司並不是人頭，因為出了問題，至
      雄公司必須負責，在至雄公司之認知裡，是實際的承包商等語。足認被告對
      BORN INC．USA公司解除契約後，考慮ＢＯＲＮ公司問題，ＳＴＥＥＩＣＯＮ
      公司、佳眾公司、至雄公司協議由至雄公司出面與被告簽定工程合約，惟該工
      程合約並非形式上簽訂，至雄公司仍必須負契約責任，並非人頭。原告主張被
      告與至雄公司簽約，是其與至雄公司間片面做法，STEELCON公司、佳眾公司等
      下包廠商，並未決議共推至雄公司與被告簽約云云，並不可取。
（三）原告主張被告與STEELCON公司約定由被告向STEELCON公司之子公司即原告給付
      系爭工程款，係以系爭工程款全部由原告出具發票，被告並依此付款為據，惟
      此為被告所否認，並辯稱：被告是依至雄公司於付款發票上或傳真函所為逐次
      、逐筆之簽認、指示，將各該筆工程款匯至國外其所指定之原告帳戶，與第三
      人利益契約迥不相同，並提出至雄公司指示付款之傳真函、發票之簽認共五份
      為證。經查：證人謝武雄到場證稱：至雄公司要求劉聰傑先還完前面欠的錢，
      才願意把錢匯給ＳＴＥＥＬＣＯＮ公司，之所以匯錢給ＳＴＥＥＬＣＯＮ，是
      因為先前欠小包的錢，ＳＴＥＥＬＣＯＮ要先墊，後四分之一工程的工程款，
      ＳＴＥＥＬＣＯＮ也必須先墊，因為他先墊，所以我們要匯錢還他，編號三六
      二三號發票，是被告再傳給我的，我確認了他們已經付了這些錢，就在下面簽
      名再傳給被告，要求他們匯款給原告等語。證人即被告公司員工范光淼亦到場
      證稱：我們公司付款是付給至雄，付給原告必須有指示，如果至雄公司要求，
      我們就會照指示做等語。足認被告匯款予原告，係依至雄公司之負責人謝武雄
      簽認及指示所為，至雄公司是因ＳＴＥＥＬＣＯＮ公司先墊款，才匯錢還給Ｓ
      ＴＥＥＬＣＯＮ公司，並不能認定被告與STEELCON公司有約定，由被告向STEE
      LCON公司之子公司即原告給付系爭工程款。原告以上開簽認之發票，並非以至
      雄公司簽名，亦未顯示匯款帳戶，否認被告是依至雄公司指示匯款云云，並不
      可取。
（四）又被告辯稱：至雄公司於八十七年二月間曾一度指示被告將工程款以新台幣匯
      付至其公司之帳戶，雖旋即又以STEELCON公司已先行撥款解決現場資金問題，
      指示被告仍匯入原告之帳戶，並提出至雄公司指示被告將工程款逕匯付至其公
      司帳戶之通知乙份及通知為證，核與證人謝武雄證稱：我有權要求或禁止被告
      匯美金進這個戶頭，並不是只有確認等語相符，原告對上開文書之真正亦不爭
      執，被告辯稱：至雄公司仍保有要求被告向自己或第三人為給付之權等語，應
      為可取。至編號3705號發票，既經至雄公司以傳真函指示被告仍匯入原告帳戶
      作為付款方式，謝武雄自無再於發票上上簽認之必要，原告以編號3705號之發
      票上無謝武雄之簽名，否認被告是依至雄公司指示付款，自不足取。又發票係
      政府徵收稅捐之證明，商業慣例上為節稅，跳開發票之情形亦所在多有，至雄
      公司既以原告開具之發票，作為付款予STEELCON公司之證明，自與被告無涉，
      原告以系爭工程款全部由原告出具發票，主張被告與STEELCON公司約定，由被
      告向STEELCON公司之子公司即原告給付系爭工程款，並不可取。
（五）原告另以華南商銀八十七年九月二十四日水單，證明該筆工程款於該日已經匯
      給原告，惟謝武雄在九月二十九日才簽名，被告所辯並不可採云云。惟查，證
      人謝武雄到場證稱：通常會先用電話聯絡，我告訴他們沒問題後就匯款了，簽
      名在後，可能是為確認等語。原告執此否認被告是依至雄公司指示付款云云，
      亦不可取。
（六）原告另以謝武雄於八十六年九月十日所簽之便條紙，主張被告有與STEELCON公
      司、至雄公司約定，工程款應付給原告，用於限制謝武雄不得向被告請款云云
      。惟就該便條紙（被證九號）觀之，雖載有：「有關ARO-1後段工程，合約編
      號_之美金付款部分，敬請電匯以下名址（即原告APEX公司）」等語，惟該便
      條紙最起頭係記載通知「台化採購部楊經理：」之字樣，該便條紙之後，則係
      由至雄公司謝武雄先生、佳眾公司劉聰傑先生及STEELCON公司林戚冠先生三人
      簽署。足認該便條紙，係該三位簽署當事人之協議，並決議要通知被告公司楊
      經理，他們三人當晚有此協議，且僅限於美金付款部分。證人謝武雄亦到庭證
      稱：該便條紙是通知台化匯款的帳號等語。是原告執此主張被告有與STEELCON
      公司約定，由被告向STEELCON公司之子公司即原告給付系爭工程款，亦不可取
      。
（七）另參酌被告與至雄公司所簽定之承攬工程合約書第六條第一款約定，雙方同意
      由被告暫借五百萬予至雄公司，並由訂金付款時扣除等語。被告並據此於簽約
      當日，交付面額五百萬元之支票予至雄公司，有被告所提支票影本及簽呈為證
      。證人謝武雄亦到場證稱：第一筆五百萬元是因為之前工程部分的製品沒有運
      傑欠的，所以我把三百多萬交給劉聰傑等語。證人劉聰傑亦到場證稱：被告給
      付五百萬元給至雄公司，是因為ＳＴＥＥＬＣＯＮ欠至雄錢，被告為了讓至雄
      有錢把成品或半成品運進廠區，所以暫借這筆錢給至雄供作運費，這五百萬雖
      然直接撥給志雄，但算作ＳＴＥＥＬＣＯＮ借的等語。足認關於系爭工程款項
      ，並非全部匯予原告。原告以系爭工程款全部由原告出具發票，被告並依此付
      款，並主張上述支票，只是被告與至雄公司間之借貸關係，與STEE LCON公司
      、被告間之承攬關係無關云云，並不可取。
四、綜上所陳，原告既不能證明被告有與STEELCON 公司約定，由被告向STEE LCON公
    司之子公司即原告給付系爭工程款，自與第三人利益契約不同，從而，原告依民
    法第二百六十九條第一項規定，請求被告給付第五期工程款欠款美金十二萬七千
    七百六十四元、工程修改費用新台幣一千七百三十五萬八千六百九十元、工程保
    固款美金二十萬二千元，為無理由，應予駁回。
五、原告受敗訴判決，其假執行之聲請即失所依據，應併予駁回。
六、至兩造其餘之攻擊或防禦方法，及未經援用之證據，經本院斟酌後，認為均不足
    以影響本判決之結果，自無一一詳予論駁之必要，併此敘明。
七、結論：原告之訴為無理由，依民事訴訟法第七十八條判決如主文。
中      華      民      國    九十二    年    十二    月      四      日
                                           民事第三庭  法  官    李慈惠
正本係照原本作成
如不服本判決，應於送達後二十日內向本院提出上訴狀。
中      華      民      國    九十二    年    十二    月      四      日
                                                       書記官    林秀娥


司法院資訊處製作；財團法人民間司法改革基金會備份。
